```{r setup, include=FALSE}
knitr::opts_chunk$set(echo = TRUE)
```

### __Sobre o exercício__

#### __O quê__
Coleta, limpeza e análise de um conjunto de dados do Twitter contendo os 100 tweets mais recentes que mencionam a hashtag #VotoImpressoEm2022.

#### __Como__
Usando R e pacotes para coleta dos dados no Twitter, manipulação de dados, análise de redes e visualização gráfica.

#### __Quando__
Dados referentes ao dia 22 de janeiro das 04h16 até 22h19.

#### __Por quê__
Processos de análise de dados e, mais especificamente, análise de redes permitem a detecção de práticas que corroboram, por exemplo, para o espalhamento de notícias falsas nas redes sociais. O resultado dessas análises pode servir de apoio à estratégias para combater essas práticas.

```{r, echo=FALSE, warning=FALSE, message=FALSE}
library(rtweet)
library(ggplot2)
library(forcats)
library(dplyr)
library(tidytext)
library(stringr)
library(data.table)
library(tm)
library(wordcloud)
library(lubridate)
library(ggraph)
library(igraph)

appname <- "its_eleicoes"
key <- "jjMcyvvBuOkJdy6btzdhZI9CE"
secret <- "0H5e8bfbvZBF1WA2aHQp0dqD54Uga333iwMNsHMXuhfSYYPXA6"
access_token <- "1261732041403629568-x02KpSphjiBagcSryJnlOSML8gGV0I"
access_secret <- "O1M87kkftwRnWvJUZq5EwYgzpMCHhm08AjSisALl10v67"

twitter_token <- create_token(
    app = appname,
    consumer_key = key,
    consumer_secret = secret,
    access_token = access_token,
    access_secret = access_secret)
paleta_its <- c("#A3248B","#54318C","#255C8E","#00A6B7","#E1F1FD", "#8a8a8a")
```

### __Overview dos dados__

```{r, echo=FALSE, warning=FALSE}
# 1. Buscar tweets com a hashtag #VotoImpressoEm2022 #####
# Busca feita com a opção de coleta dos tweets mais recentes
#tweets <- search_tweets(q = "#VotoImpressoEm2022", n = 100, type = "recent", parse = T)
tweets <- read.csv('./tweets_votoimpresso2022_100_2.csv')
tweets$created_at <- parse_date_time(tweets$created_at, orders = "ymd HMS")
usuarios <- unique(tweets$screen_name)
total_retweets <- nrow(tweets[which(tweets$is_retweet == 'TRUE'),])
total_replies <- nrow(tweets[which(tweets$reply_to_user_id != '') ,])
```

Para obtenção dos 100 tweets mais recentes que mencionam #VotoImpressoEm2022, foi utilizado o pacote rtweet e a consulta realizada da seguinte forma:

```{r eval=FALSE}
tweets <- search_tweets(q = "#VotoImpressoEm2022", n = 100, type = "recent", parse = T)
```

O conjunto de dados possui então:

- `r nrow(tweets)` registros de tweets que mencionam #VotoImpressoEm2022
- `r ncol(tweets)` atributos (colunas) contendo informações sobre os tweets
- `r length(usuarios)` usuários únicos identificados
- `r total_replies` tweets são replies
- `r total_retweets` tweets são retweets

A busca anterior retorna uma tabela, separada por 90 colunas (atributos) que pode ser salva em um arquivo para consulta/manipulação posterior: 

```{r eval=FALSE}
fwrite(tweets, file ="tweets_votoimpresso2022_100.csv")
```

### __Análise dos perfis__

Para obter os cinco perfis (@) que tuitaram a hashtag mais vezes é possível fazer uma contagem a partir do nome dos usuários, uma vez que cada linha da base de dados representa um tweet:

```{r, warning=FALSE}
top5users_tweets <- tweets %>%
                        count(screen_name) %>%
                        arrange(-n) %>%
                        top_n(5) %>%
                        mutate(screen_name = paste0("@", screen_name))
# Ajuste no dataframe para manter a ordenação no gráfico
top5users_tweets$screen_name <- factor(top5users_tweets$screen_name,
                                       levels = top5users_tweets$screen_name[order(top5users_tweets$n)])
```

```{r, echo=FALSE}
# Visualização do resultado
ggplot(top5users_tweets, aes(x = screen_name, y = n)) +
    geom_bar(stat = "identity", fill = paleta_its[1]) +
    geom_text(aes(label = n), vjust = 0.5, hjust = -0.5,
              color = paleta_its[1], alpha = 0.7) +
    labs(title = "Top 5 usuários que mais mencionaram #VotoImpressoEm2022",
         subtitle = 'e o total de tweets com menções à hashtag',
         x = "", y = "") +
    coord_flip() +
    theme_minimal()
```

Da mesma forma, para identificar os cinco perfis (@) que receberam mais curtidas em seus tweets é possível realizar a contagem feita também a partir do nome dos usuários, agregando pelo somatório de likes que cada tweet recebeu:

```{r}
top5users_favorite <- tweets %>%
                        group_by(screen_name) %>%
                        summarise(total_favorite = sum(favorite_count)) %>%
                        arrange(-total_favorite) %>%
                        top_n(5) %>% # Ajustar aqui para pegar só 5
                        mutate(screen_name = paste0("@", screen_name))
top5users_favorite$screen_name <- factor(top5users_favorite$screen_name,
                                       levels = top5users_favorite$screen_name[order(top5users_favorite$total_favorite)])
```

```{r, echo=FALSE}
# Visualização do resultado
ggplot(top5users_favorite[1:5,], aes(x = screen_name, y = total_favorite)) +
    geom_bar(stat = "identity", fill = paleta_its[2]) +
    geom_text(aes(label = total_favorite), vjust = 0.5,
              hjust = -0.5,
              color = paleta_its[2], alpha = 0.7) +
    labs(title = "Top 5 usuários com mais tweets curtidos",
         subtitle = 'e o somatório de curtidas considerando os tweets que mencionam #VotoImpressoEm2022',
         x = "", y = "") +
    coord_flip() +
    theme_minimal()
```

### __Evolução dos tweets no tempo__

A análise a seguir mostra a evolução de publicações de tweets que mencionam a hashtag durante o período correspondente à coleta dos dados. Para a visualização, a contagem é feita em intervalos de 10 minutos.

```{r}
tweets$bm <- cut(tweets$created_at, breaks = "10 min")
freq_table <- count(tweets, bm)
freq_table$bm <- format(strptime(freq_table$bm, "%Y-%m-%d %H:%M:%S"), format="%H:%M")
max_freq <- freq_table[which(freq_table$n == max(freq_table$n)),]
```

```{r tweets, echo=FALSE}
# Visualização do resultado
ggplot(freq_table, aes(x = bm, y = n, group = 1)) +
    geom_line(color = paleta_its[4], alpha = 0.5) +
    geom_point(color = paleta_its[4], alpha = 0.5) +
    geom_point(data = max_freq,
               aes(x = bm, y = n),
               color = paleta_its[1],
               size = 3) +
    labs(title = "Evolução de tweets no tempo",
         subtitle = paste0('contendo o total de publicações a cada intervalo de 10 minutos'),
         x = "", y = "") +
    theme_minimal() +
    scale_y_continuous(breaks = seq(0, max_freq$n + 1, by = 2)) +
    theme(axis.text.x = element_text(angle=90))
```


### __Análise da rede de usuários__

Uma forma de definir a relação entre usuários pode ser através de replies e retweets que acontecem entre eles Para isso, é necessário ajustar os dados para definir essas relações:

```{r}
# Obter a relação  usuário - retweetou - usuário
retweet <- tweets[which(tweets$is_retweet == 'TRUE'),
                  c(1,4,54,55)]
retweet$type <- 'rtweet'

# Obter a relação  usuário - reply - usuário
reply <- tweets[which(tweets$reply_to_user_id != ''),
                c(1,4,9,10)]
reply$type <- 'reply'

# Ajustes para juntar as duas tabelas em uma só
colnames(retweet) <- colnames(reply) <- c('from_user_id', 'from',
                                          'to_user_id', 'to', 'type')
interacoes <- rbind(retweet, reply)
interacoes <- interacoes[,c(2,4,1,3,5)]

## Construção da rede
user_nodes <- unique(c(tweets$screen_name, interacoes$to)) # Obter a listagem de usuários únicos
net <- graph_from_data_frame(d = interacoes, vertices = user_nodes, directed = T) # Construir a rede
V(net)$color <- paleta_its[2] # Definir uma cor para os nós da rede
```

A rede resultou em `r length(V(net))` usuários e `r length(E(net))` areastas. Além disso, a rede é direcionada, ou seja, mostra a direção relação (ex. quem retweetou quem). 

```{r, echo=FALSE}
# Visualização da rede
ggraph(net, layout = 'kk') +
    geom_edge_fan(aes(colour = type), width = 0.4) +  # colors by edge type
    geom_node_point(color=V(net)$color, size = 3) +
    #geom_edge_link(aes(colour = type), width = 0.4,
    #               arrow = arrow(length = unit(2, 'mm'))) + # size by audience size
    theme_void() +
    theme(legend.position="top",
          legend.box = "horizontal",
          legend.title = element_blank()) +
    scale_edge_color_manual(values = paleta_its[c(1,4)]) +
    labs(title = "Interações entre usuários",
         subtitle = "considerando replies e retweets",
         x = "", y = "")
```

Com a rede definida, é possível extrair métricas para analisar não só a estrutura da rede, como, por exemplo, identificar os vértices mais importantes. A identificação de vértices mais importantes em redes está relacionada ao conceito de centralidade. Em redes sociais como o Twitter, vértices com maior centralidade podem ser, por exemplo, os usuários que possuem maior popularidade, prestígio, ou que atuam como pontes para a disseminação de informação entre diferentes grupos.

Uma das formas mais simples de calcular a centralidade é contabilizar as conexões de cada nó (centralidade de grau):

```{r}

# Checando centralidade de grau
in_degree <- degree(net, mode = 'in') # Grau de entrada
in_degree <- data.frame(screen_name = names(in_degree), in_degree = in_degree, row.names=NULL)
out_degree <- degree(net, mode = 'out') # Grau de saída
out_degree <- data.frame(screen_name = names(out_degree), out_degree = out_degree, row.names=NULL)
all_degrees <- merge(in_degree, out_degree) # Combinando em uma única tabela

# Principais usuários de acordo com a centralidade de grau (out)
top3out_degree <- all_degrees %>%
    arrange(-out_degree) %>%
    top_n(3) %>%
    mutate(screen_name = paste0("@", screen_name))
top3out_degree$screen_name <- factor(top3out_degree$screen_name,
                                         levels = top3out_degree$screen_name[order(top3out_degree$out_degree)])
```

```{r, echo=FALSE}
# Visualização do resultado de out_degree
ggplot(top3out_degree, aes(x = screen_name, y = out_degree)) +
    geom_bar(stat = "identity", fill = paleta_its[3]) +
    geom_text(aes(label = out_degree), vjust = 0.5, hjust = -0.5,
              color = paleta_its[3], alpha = 0.7) +
    labs(title = "Top 3 usuários com maior centralidade de grau",
         subtitle = 'considerando as conexões que saem deles (out degree)',
         x = "", y = "") +
    coord_flip() +
    theme_minimal()
```

### __Outras # e temas relacionados__

Para as verificar quais outras hashtags aparecem junto à #VotoImpresso2022, podemos usar o atributo 'text' do conjunto de dados, selecionar e contabilizar apenas as hashtags:

```{r}
outras_hashtags <- tweets %>%
    unnest_tokens(hashtags, text, "tweets", to_lower = FALSE) %>%
    filter(str_detect(hashtags, "^#"),
           hashtags != "#VotoImpressoEm2022") %>%
    count(hashtags, sort = TRUE)
outras_hashtags$hashtags <- factor(outras_hashtags$hashtags,
                                         levels = outras_hashtags$hashtags[order(outras_hashtags$n)])
```

```{r, echo=FALSE}
# Visualização do resultado com as 15 mais frequentes
ggplot(outras_hashtags[1:15,], aes(x = hashtags, y = n)) +
    geom_bar(stat = "identity", fill = paleta_its[4]) +
    geom_text(aes(label = n), vjust = 0.5, hjust = -0.5,
              color = paleta_its[5], alpha = 0.7, size = 3) +
    labs(title = "Top 15 hashtags mencionadas juntamente com #VotoImpressoEm2022",
         subtitle = 'e o total de vezes em que aparecem',
         x = "", y = "") +
    coord_flip() +
    theme_minimal()
```

Da mesma forma, para verificar outros temas também é necessário utilizar a coluna 'text'. Esses tweets compreendem um corpus que deve passar por um processo de limpeza para retirar as hashtags, menções à outros usuários, urls, emojis, números, pontuações e stopwords:

```{r, warning=FALSE}
text <- tweets$text
removeHashtag <- content_transformer(function(x) gsub("#([a-z|A-Z|0-9|_|á-ú])*",'', x, perl = F))
removeMencao <- content_transformer(function(x) gsub('@([a-z|A-Z|0-9|_])*', ' ', x, perl = F))
removeURL <- content_transformer(function(x) gsub("(f|ht)tp(s?)://\\S+", '', x, perl = T))
removeEmoji <- content_transformer(function(x) gsub('[^[:graph:]]', ' ', x, text, perl = F))
corpus <- Corpus(VectorSource(text))
f <- content_transformer(function(x) iconv(x, to = 'latin1', from = "UTF8", sub=''))
corpus <- tm_map(corpus, f)
corpus <- tm_map(corpus, removeEmoji)
corpus <- tm_map(corpus, removeURL)
corpus <- tm_map(corpus, removeMencao)
corpus <- tm_map(corpus, content_transformer(tolower))
corpus <- tm_map(corpus, removeHashtag)
corpus <- tm_map(corpus, removePunctuation)
corpus <- tm_map(corpus, removeNumbers)
corpus = tm_map(corpus, removeWords, stopwords('pt'))
```

```{r, echo=FALSE}
# Visualização do resultado em uma nuvem de palavras
wordcloud(corpus, min.freq = 2, max.words = 100, random.order = F, colors = paleta_its)
```

### __Concluindo__

As análises apresentadas mostram uma visão geral do comportamento de usuários que tuitaram #VotoImpressoEm2022 durante o período correspondente à coleta dos dados. É possível observar que a hashtag é predominantemente compartilhada com outros temas que demonstram apoio ao atual governo, incluindo a ideia de tratamento precoce da covid-19 e descontentamento com a gestão do prefeito de SP, João Dória.

Para a análise de redes, foram identificados os usuários mais importantes de acordo com a centralidade de grau, mas existe espaço para a aplicação de outras métricas como centralidade de intermediação, proximidade e identificação de comunidades de usuários que compartilham características/interesses em comum. Isso pode ser especialmente útil para um conjunto de dados maior.

Por fim, das análises é possível observar também o aparecimento do mesmo conjunto de usuários. Uma consulta ao Pegabot para identificar qual a probabilidade de serem bots indicou valores altos para os usuários @Gradim71 (82%) e @Alexand21936679 (89%). 

